臺灣士林地方法院刑事判決　　　　　　　93年度簡上字第68號
上訴人即被告　丙○○
上列被告因背信案件，不服本院93年度士簡字第562 號，中華民
國93年4 月28日第一審刑事簡易判決（聲請簡易判決處刑案號：
90 年 度偵緝字第243 號），提起上訴，本院認不應以簡易判決
處刑，改依通常程序為第一審判決如下：
    主  文
原判決撤銷。
丙○○無罪。
    理  由
一聲請簡易判決處刑（與起訴有同一效力）意旨略以：被告丙○○為太平洋樂智股份有限公司（下稱樂智公司）之負責人，為
  受樂智公司委託處理公司業務之人，樂智公司申請設立登記之
  資本額為新臺幣（下同）70,000,000元，乃以發展遠距教學及
  線上遊戲軟體開發為其設立目的。詎被告明知樂智公司並非以
  投資為其營業項目，且以公司名義向銀行借貸所得款項，亦不
  得運用於公司營業項目以外之其他業務，竟意圖為自己不法之
  利益，先於民國86年12月26日（原聲請簡易判決處刑書載為86
  年12月20日，經實行公訴檢察官更正為86年12月26日），與大
  安商業銀行股份有限公司（下稱大安銀行，91年2 月18日已與
  台新國際商業銀行合併）簽訂授信合約書，向大安銀行借款70
  ,000,000 元 後，復於同日（聲請簡易判決處刑書誤為88年12
  月26日，經實行公訴檢察官更正為86年12月26日）將前開以公
  司名義取得之70,000,000元，連同自他處取得之29,200,000元
  ，以其個人名義投資觀天下有線電視事業股份有限公司（下稱
  觀天下公司）共99,200,000元，足生損害於樂智公司。因認被
  告丙○○涉犯刑法第342 條第1 項之背信罪嫌。
二按犯罪事實應依證據認定之，無證據不得認定其犯罪事實，又
  不能證明被告犯罪者，應諭知無罪判決，刑事訴訟法第154 條
  、第301 條第1 項分別定有明文。而刑事訴訟上證明之資料，
  無論為直接證據或間接證據，均須達於通常一般之人均不致有
  所懷疑，而得確信其真實之程度，始得據為有罪之認定，若其
  關於被告是否犯罪之證明未能達此程度，而有合理之懷疑存在
  ，致使無從形成有罪之確信，根據「罪證有疑，利於被告」之
  證據法則，即不得據為不利被告之認定，此有最高法院76年台
  上字第4986號判例可稽。次按刑法第342 條背信罪僅處罰故意
  犯，該罪之構成要件有四，第一須為他人處理事務，第二須意
  圖為自己或第三人不法之利益或損害本人之利益，第三須為違
  背其任務之行為，第四須致生損害於本人之財產或其他利益。
  而所謂「故意」，乃行為人對於構成犯罪之事實，明知並有意
  使其發生，此刑法第13條第1 項定有明文。是必行為人對前述
  背信罪之構成要件事實，均明知並有意使其發生，亦即主觀上
  具有背信之故意，始克當之。倘行為人客觀上係為他人處理事
  務之人，且意圖為自己或第三人不法之利益或損害本人之利益
  而為違背其任務之行為，惟確信其行為不會致生損害於本人之
  財產或其他利益，則因欠缺背信之故意，即難以該罪相繩。
三公訴人認被告丙○○涉背信罪嫌，無非以被告於偵查中自承：
  將樂智公司向大安銀行所貸之70,000,000元全數投資購買觀天
  下公司股票，其並與樂智公司簽立信託契約，將上述觀天下公
  司信託登記予樂智公司，惟該股票之孳息、權利等均由被告承
  受等語，及證人乙○○之證詞、授信合約書、信託契約書、會
  計師查核試算表及台新國際商業銀行93年3 月25日台新總法制
  字第09300338號函為據。訊據被告丙○○，固不否認為樂智公
  司之負責人，樂智公司以遠距教學、線上遊戲為設立目的。因
  太平洋集團之章啟明欲向致福股份有限公司（下稱致福公司）
  ，以每股16元，承購該公司所有之6,200,000 股觀天下公司之
  股票，而由其代表樂智公司於86年12月26日以樂智公司名義向
  大安銀行貸款70,000,000元予太平洋集團之章啟明，由章啟明
  連同太平洋集團另出資之29,200,000元，共計99,200,000元，
  於86年12月26日向致福公司承購其所有之6,200,000 股觀天下
  公司股票。並於同日由伊與樂智公司簽立信託契約，將上開致
  福公司之股票信託登記予樂智公司，惟有關該股票之所有權利
  、義務、利益、負擔均由被告丙○○承受等情不諱，惟堅決否
  認上開犯行，辯稱：樂智公司向大安銀行借之該筆貸款，係由
  伊及任太平洋集團旗下公司董事長、總經理，身價上億之章啟
  明均任連帶保證人，且將觀天下公司之股票設質予大安銀行，
  並與章啟明約定，上開借款之利息及還款事宜均由太平洋集團
  負責，與樂智公司無涉，嗣後該筆借款之利息均由章啟明匯款
  至樂智公司帳戶，樂智公司再匯予大安銀行，章啟明亦於88年
  4 月間將上開貸款全部還清。樂智公司未因前開借款，受有任
  何損害，反而名下取得價值99,200,000元之6,200,000 股觀天
  下公司股票，被告絕無背信之意，另觀天下公司股票實為太平
  洋集團所有，被告並未取得任何股權，亦未因而取得任何利益
  等語。
四查樂智公司自86年3 月間設立登記，資本額70,000,000元，以
  發展遠距教學、線上遊戲為設立之目的，營業項目則為電腦、
  電腦周邊設備及其零組件之製造加工買賣業務、網際網路軟硬
  體研究開發與銷售、電器器材之批發買賣業務等。被告丙○○
  自樂智公司設立後，於86年間任樂智公司負責人。另被告於86
  年12月26日以樂智公司負責人之身分，代表樂智公司與大安銀
  行簽立授信合約，由樂智公司向大安銀行貸款70,000,000元。
  同日（即86年12月26日）被告與樂智公司訂立信託契約，由被
  告丙○○以資金99,200,000元，指定樂智公司為受託人，投資
  觀天下公司，該投資所生之權利、義務、利益、負擔，均由委
  託人即被告丙○○承受，與受託人樂智公司無涉。而樂智公司
  則向致福公司，以每股16元，承購該公司持有之觀天下公司股
  票6,200,000 股，共計99,200,000元，並於86 年12 月29日繳
  納該筆交易之證券交易稅297,600 元等情，業據被告丙○○於
  偵查及本院調查時自承在卷，並有樂智公司登記事項卡、被告
  與樂智公司間之信託契約、大安銀行與樂智公司間之授信合約
  書、財政部臺北市國稅局證券交易稅一般代徵稅額繳款書在卷
  可稽，堪信被告於86年12月間為樂智公司之負責人，係受樂智
  公司委託處理事務之人。被告並於86年12月26 日 以樂智公司
  負責人之身分，以樂智公司名義向大安銀行貸款70,000,000元
  ，且於同日與樂智公司簽立信託契約，以樂智公司為被告丙○○以資金99,200,000元投資觀天下公司股票之受託人，該投資
  所生之權利、義務、利益、負擔，均由委託人即被告享有、承
  受，與受託人樂智公司無涉。樂智公司並出名向致福公司以99
  ,200,000 元 購買前述股數之觀天下公司股票至明。
五次查雖被告辯稱：樂智公司向大安銀行借款雖未經董監事會同
  意，但係因當時沒有正式之董事會，故由伊及董事潘澤民、監
  察人張德邵口頭討論後決定，待87年再追認，因疏忽致未作成
  會議紀錄云云，然查樂智公司於86年3 月1 日之股東會選任股
  東即被告丙○○、林克孝、潘澤民、甲○○為董事，選任乙○○、張德邵為監察人等情，有樂智公司陳報予主管機關台灣省
  政府建設廳之董事監察人名單附於樂智公司之公司案卷可參，
  被告辯稱當時無正式之董事會云云，即為卸責之詞。另查被告
  未經樂智公司股東會或董事會決議，即以樂智公司負責人身分
  ，於86年12月26日代表樂智公司向大安銀行貸款70,000,000元
  一情，業據證人即時任樂智公司監察人之股東乙○○、時任該
  公司董事之股東甲○○於偵查及本院審理時證述在卷，而證人
  即時任樂智公司董事之潘澤民及林克孝於偵查中亦證稱：「樂
  智公司成立後有開過會，但依正式程序開的，印象中沒有」等
  語（參第243 號偵緝卷第111 頁），堪認被告未經樂智公司股
  東會、董事會之同意即以樂智公司名義向大安銀行貸款至明。
  再查被告在樂智公司於86年12月26日向大安銀行貸得上開款項
  後，即再連同自章啟明處取得之29,200,000元，共計99,200,0
  00元，由樂智公司以其受託人名義向致福公司購買前開觀天下
  公司股票等情，除據被告自白外，並有前開信託契約及財政部
  臺北市國稅局證券交易稅一般代徵稅額繳款書在卷可按，堪信
  被告以樂智公司名義向大安銀行貸得之款項，並非供樂智公司
  營業之用，而係由樂智公司為其受託人之身份購買觀天下公司
  股票，應堪認定。
六依前述堪認受樂智公司委託處理業務之被告，所為之上開貸款
  行為，乃為違背其任務之行為，且其有意圖為自己不法之利益
  至明，是本件應探討者，乃被告主觀上有無背信之故意，查：
  (一)被告丙○○以樂智公司名義向大安銀行貸款70,000,000元，
    並由被告丙○○、章啟明任該借款之連帶保證人，被告丙○○及章啟明且應共同出具與授信同額之本票交大安銀行收執
    以供擔保，樂智公司並應於撥款後1 個月內，提供觀天下公
    司普通股股票6,200,000 股設定質權予大安銀行，屆時如未
    辦妥設質手續則需清償上開貸款等情，有大安銀行與樂智公
    司間之授信合約書在卷可參。堪認樂智公司上開借款，需由
    被告丙○○及章啟明任連帶保證人，並共同簽發與貸款金額
    同額之本票為擔保，樂智公司尚須提供6,200,000 股觀天下
    公司股票為大安銀行設定質權供擔保。
  (二)次按稱動產質權者，為因擔保債權，占有由債務人或第三人
    移交之動產，得就其賣得價金受清償之權，民法第884 條定
    有明文。查樂智公司向大安銀行之前開借款，需提供6,200,
    000 股觀天下公司股票為大安銀行設定質權，亦即需將6,20
    0,000 股之觀天下公司股票交由大安銀行占有以擔保其債權
    。而供予大安銀行設定質權擔保之上開觀天下公司股票，乃
    被告委託樂智公司出名向致福公司，以每股16元，總價99,2
    00,000元之價金購得，至購買99,200,000元之價金，除其中
    70,000,000元為樂智公司向大安銀行貸得外，餘29,200,000
    元乃太平洋集團所提供等情，已如前述。是樂智公司提供予
    大安銀行設定質權供前開70,000,000元貸款擔保之觀天下公
    司股票，於供擔保當時之市值遠超過樂智公司貸款之額度，
    應堪認定。
  (三)再查，雖證人即任上開貸款連帶保證人之章啟明經本院傳訊
    未到庭作證，然查章啟明為太崇投資股份有限公司及健見成
    工程股份有限公司之負責人，亦為太平洋建設股份有限公司
    之董事等情，有本院自經濟部網站下載之公司基本資料查詢
    在卷可按，堪認被告丙○○辯稱：章啟明是太平洋建設集團
    之人，身價甚高等語，堪以採信。
  (四)樂智公司於86年12月26日向大安銀行（嗣大安銀行與台新國
    際商業銀行合併）借70,000,000元，87年7 月13日以借新還
    舊方式續借70,000,000元，88年1 月26日以借新還舊方式續
    借50,000,000元，上開借款於88年4 月26日全數清償完畢等
    情，有台新國際商業銀行93年3 月25日台新總法制字第0930
    0338號函，及檢附之交易明細在卷可參（參第243 偵緝卷第
    132 ～134 頁），堪認樂智公司上開借款業於88年4 月26日
    全數清償。次查樂智公司自設立起至87年間，股東均未因公
    司盈餘而獲得利潤等情，業據證人乙○○於本院審理時結證
    述明在卷，而樂智公司股東甲○○、乙○○、潘澤民因退股
    ，而收受被告所簽發發票日87年9 月30日，票額8,000,000
    元之支票一情，則據證人甲○○、乙○○、潘澤民分別於偵
    查及本院述明在卷，並有收據及支票影本在卷可參，倘樂智
    公司非處無盈餘，虧損狀況，衡情股東甲○○、乙○○、潘
    澤民等人，應不致要求退股。另樂智公司86年度之營運，因
    公司初始經營互動頻道，投入不少人力於補習教材網路，及
    後來業務推廣人力不足以致虧損連連等情，有樂智公司87年
    8 月31日所召開之87年股東常會議事錄在卷可參（上開偵緝
    卷第99頁），依上諸端，足悉樂智公司於86、87年度呈虧損
    狀態。查樂智公司資本額為70,000,000元，於86、87年度處
    虧損狀況，自無餘額於88年4 月26日清償向大安銀行之貸款
    70,000,000元。再參以樂智公司投資觀天下公司部分已處理
    完畢，6,200 張（即6,200,000 股）股票每股股價16元整以
    原價全部出售，資本已全部收回、樂智公司在觀天下公司股
    份（面額16元1 股之股票，共6,200,000 股）已全數釋出等
    情，有上開樂智公司87年股東常會議事錄、87年11月13日87
    年臨時董事會議記錄在卷可徵，是被告辯稱：樂智公司向大
    安銀行之貸款，係由太平洋集團清償，該貸款之利息亦係太
    平洋集團支付等語，應堪採信。
  (五)查被告雖將樂智公司向大安銀行之上開貸款，連同太平洋集
    團出資之29,200,000元，用以購買6,200,000 股觀天下公司
    股票，惟6,200,000 股股票均登記在樂智公司名下，且樂智
    公司上開借款，由被告及被告認富資力，於太平集團位居要
    職之章啟明任連帶保證人，被告與章啟明並共同簽發面額70
    ,000,000 元 之本票予大安銀行供擔保，且將依被告與樂智
    公司約定，由被告享有權利，以99,200,000元價金購得之觀
    天下公司股票交由大安銀行設定質權，以供樂智公司上開貸
    款之擔保，而樂智公司上述借款，亦由太平洋集團給付利息
    及清償，堪認被告辯稱：絕無損害樂智公司財產或其他利益
    之意等語，應與事實相符，足以採信。
七又法院受理公訴案件，其審理之範圍，除有事實上一罪或裁判
  上一罪之其他犯罪事實外，悉以公訴人起訴書或聲請簡易判決
  處刑書「犯罪事實」欄所載之犯罪事實為限。雖公訴人於證據
  並所犯法條欄記載，樂智公司非以投資為業，依公司法第13條
  規定，公司如為他公司有限責任股東時，其所有投資總額，除
  以投資為專業或公司章程另有規定或經依左列各款規定，取得
  股東同意或股東會決議者外，不得超過本公司實收股本40％，
  而樂智公司此部分投資99,200,000元，業已超出其設立登記之
  資本額70,000,000元，有違公司法前開規定，難認並無損及樂
  智公司之利益云云，惟依聲請簡易判決處刑書犯罪事實欄之記
  載，堪認公訴人起訴之被告背信之犯罪事實乃被告以樂智公司
  負責人之身分與大安銀行簽訂授信契約，向大安銀行貸款，再
  將向大安銀行貸得之70,000,000元，連同自他處取得之29,200
  ,000 元 ，以其「個人名義」投資觀天下公司，足生損害於樂
  智公司，是公訴人起訴被告涉犯之背信事實，乃將樂智公司所
  貸之款項，挪作其個人私用，並未起訴被告違反公司法之規定
  為轉投資之事實，該部分既未據起訴，本院自無從審究，附此
  敘明。
八綜據上述，被告主觀上確信上開貸款行為不會致生損害於樂智
  公司之財產或其他利益，其無背信之故意，此外本院復查無其
  他事證足認被告有檢察官起訴之犯行，揆諸前揭說明意旨，自
  難以該罪相繩，不能證明被告犯罪，自應為無罪之諭知。又檢
  察官聲請以簡易判決處刑之案件，經法院審理後認為應諭知無
  罪判決者，應適用通常程序審判之，刑事訴訟法第452 條及第
  451 條之1 第4 項但書第2 款分別定有明文。原審引用檢察官
  聲請簡易判決處刑書，依刑法第342 條第1 項、第41條第1 項
  前段為科刑之諭知，容有未洽，本院審理後，認為被告應為無
  罪之諭知，自應由本院依刑事訴訟法第455 條之1 第3 項之規
  定，準用同法第369 條第2 項之規定，將原判決撤銷，另依第
  一審通常程序為無罪判決之諭知（法院辦理刑事訴訟簡易程序
  案件應行注意事項第14點參照）。
九據上論斷，應依刑事訴訟法第455 條之1 第1 項、第3 項、第
  452 條、第369 條第1 項前段、第301 條第1 項，判決如主文
  。
本案經檢察官呂永魁到庭執行職務。
中　　華　　民　　國　　94　　年　　3 　　月　　18　　日
                  刑事第一庭審判長法  官  雷  雯  華
                                  法  官  張  國  棟
                                  法  官  江  翠  萍
以上正本證明與原本無異。
如不服本件判決，得自判決送達日起10日內，向本院提起上訴。
                                  書記官  范  淑  芬
中　　華　　民　　國　　94　　年　　3 　　月　　21　　日
